臺灣新北地方法院刑事判決
110年度審訴字第1281號
公  訴  人  臺灣新北地方檢察署檢察官
被      告  陳庭凱



                    現居新北市○○區○○路○○巷0○0號0                        樓
上列被告因詐欺等案件，經檢察官提起公訴（110年度偵緝字314
9號），被告於本院準備程序中就被訴事實為有罪之陳述，經告
知簡式審判程序之旨，並聽取當事人之意見後，經本院合議庭裁
定由受命法官獨任進行簡式審判程序，判決如下：
    主  文
乙○○犯三人以上共同冒用公務員名義詐欺取財罪，處有期徒刑
壹年。
    事  實
一、乙○○自民國109年9月間某日起，加入由真實姓名年籍不詳、
    暱稱「小噴噴」、「和氣生財」、「王競（音同）」及「派
    大星」等成年男子組成之詐欺集團，擔任取簿手及取款車手
    工作，與該詐欺集團成員間共同意圖為自己不法之所有，基
    於三人以上冒用公務員名義詐欺取財及以不正方法由自動付
    款設備取得他人之物之犯意聯絡，先由該詐欺集團某成員，
    於109年9月20日15時許，致電予甲○○，佯裝係士林分局偵查
    隊陳姓偵查佐、檢察署陳姓檢察官等公務人員，並佯稱：涉
    犯刑案，需將金融帳戶交付監管，以供調查金流云云，致甲
    ○○陷於錯誤，遂依該詐欺集團某成員指示，將向合作金庫商
    業銀行溪湖分行申設帳號0000000000000號帳戶（下稱合庫
    帳戶）、向中華郵政二林萬興郵局申設帳號00000000000000
    號帳戶（下稱郵局帳戶）及向彰化縣○○鎮○○○設○號00000000
    000000號帳戶（下稱農會帳戶）之存摺、提款卡及密碼，以
    牛皮紙袋密封包裝後，放在彰化縣○○鎮○○○街000號前之電線
    桿下，嗣乙○○接獲指示，即於同日16時許，自彰化花壇火車
    站前，搭乘不知情之林永祥駕駛之車牌號碼000-000號營業
    小客車，前往上址取走裝有上開帳戶之存摺、提款卡及密碼
    之包裹。並自同日17時38分許起，至同日17時42分許止之間
    ，在彰化縣○○鎮○○○街0號彰化縣萬興國小旁之自動櫃員機，
    自合庫帳戶提領新臺幣（下同）共149,000元（不包含手續
    費40元）；自郵局帳戶提領共149,000元（不包含手續費40
    元）；自農會帳戶提領共99,000元，再將領得之贓款、上開
    金融帳戶之存摺、提款卡及密碼交與負責收水之詐騙集團上
    游成員。
二、證據： 　　
　㈠被告乙○○於偵查、本院準備程序及審理時之自白。
　㈡告訴人甲○○於警詢之指訴。
　㈢證人陳建杉、林永祥於警詢中之陳述。
　㈣合庫帳戶、郵局帳戶、農會帳戶之存摺封面、內頁影本及交
    易明細表、彰化縣警察局芳苑分局受理詐欺案件檢核表、彰
    化縣警察局芳苑分局萬興派出所受理各類案件紀錄表、內政
    部警政署反詐騙諮詢專線紀錄表各1份。  
  ㈤現場蒐證及監視錄影紀錄截圖照片（含被告搭乘計程車至取
    走包裹現場、提領贓款等監視錄影畫面照片）及證人林永祥
    之行動電話勘驗照片各1份。  
三、論罪科刑： 
  ㈠按刑法第339條之2第1項之以不正方法由自動付款設備取得他
    人之物罪，其所謂「不正方法」，係指一切不正當之方法而
    言，並不以施用詐術為限，例如以強暴、脅迫、詐欺或侵占
    等方式取得他人之金融提款卡及密碼，再冒充本人由自動付
    款設備取得他人之物，或以偽造他人之提款卡由自動付款設
    備取得他人之物等均屬之（最高法院94年度台上字第4023號
    判決意旨參照）。查本案被告與詐騙集團成員間共同以詐術
    騙取告訴人上開帳戶之金融卡及密碼後，再由被告前往自動
    櫃員機輸入向告訴人施詐而得知之密碼，提領告訴人合庫帳
    戶、郵局帳戶、農會帳戶內款項之行為，自與前開規定相符
    。
　㈡觀諸本案詐欺犯罪型態，係由多人縝密分工方能完成之集團
    性犯罪，包括暱稱「小噴噴」、「和氣生財」、「王競」、
    「派大星」、致電告訴人之人、向被告收取贓款之人，復加
    上被告自己，犯案人數應至少3人以上，且本案分別有假冒
    士林分局偵查隊陳姓偵查佐、檢察署陳姓檢察官等公務人員
    之詐騙集團成員，接續向告訴人施用詐術，亦據告訴人於警
    詢時證述明確，足認本案係三人以上共同冒用公務員名義實
    行詐欺。
　㈢是核被告所為，係犯刑法第339條之4第1項第1款、第2款之三
    人以上共同冒用公務員名義詐欺取財罪及同法第339條之2第
    1項之非法由自動付款設備取財罪。又被告與暱稱「小噴噴
    」、「和氣生財」、「王競」、「派大星」及其他詐欺集團
    成員間（無證據證明有未成年人），有犯意聯絡及行為分擔
    ，應論以共同正犯。而前揭詐欺集團成員為達詐取告訴人錢
    財之目的，以撥打電話及冒充公務員等手法行騙，因此先後
    多次取得告訴人之財物，其等犯行雖符合數個犯罪構成要件
    ，惟均係在同一犯罪決意及預定計畫下所為，因果歷程並未
    中斷，應適度擴張法律上之行為概念，認僅係一個犯罪行為
    （最高法院97年度台上字第1880號判決意旨同採此說）。是
    被告係以一行為同時觸犯上開數罪名，為想像競合犯，應依
    刑法第55條規定，從一重之三人以上共同冒用公務員名義詐
    欺取財罪處斷。
　㈣起訴書所犯法條欄雖漏未記載刑法第339條之2第1項之罪，惟
    起訴書犯罪事實欄已就被告於上開時、地，由自動櫃員機提
    領告訴人上開帳戶內款項之事實記載明確，被告亦坦承此部
    分之事實，是此部分本為起訴範圍內而為本院所得予審究。
    又起訴書另認被告所為亦構成刑法第158條第1項所定僭行公
    務員職權罪，然刑法業於103年6月18日經增訂公布第339條
    之4加重詐欺罪規定，刑法第339條之4第1項第1款之冒用政
    府機關或公務員名義詐欺罪，係由詐欺罪及僭行公務員職權
    罪二罪之犯罪構成要件，結合而成為一個獨立之犯罪構成要
    件，對所包含之構成要件而言，亦將全部要素包含在內，而
    其本身另具一個以上之獨立要素，故為特別規定，僅就結合
    之構成要件評價為已足，其所包含之構成要件即無再予適用
    之必要，故毋庸再論以僭行公務員職權罪，起訴書認被告尚
    應另構成刑法第158條第1項之僭行公務員職權，容有誤會，
    均併予敘明。　
　㈤爰審酌被告不思循正當途徑獲取所需，竟擔任詐欺集團取簿
    、取款及交付款項之工作，率爾共同為本案犯行，致告訴人
    受騙而交付財物，所為應予非難，惟犯後已坦承犯行，態度
    尚可，惟迄未與告訴人達成和解或賠償損害，兼衡被告個人
    戶籍資料查詢結果註記高職肄業之教育程度、於警詢中自陳
    貧寒之家庭經濟狀況生活狀況、素行、犯罪之動機、目的、
    手段、共同犯罪之參與程度、告訴人受騙金額、被告未因本
    案獲得利益、同時期另犯有相類案件等一切情狀，量處如主
    文所示之刑。
四、查被告所屬詐欺集團成員向告訴人詐得之款項，於被告取款
    得手後，全數交由該詐欺集團某成員取走，被告並未實際取
    得報酬等情，業經被告於本院審理時陳明在卷，而卷內除被
    告供述外，亦無積極事證足認被告因本案實際獲得不法利得
    ，自無從對其宣告沒收犯罪所得。　
五、不另為免訴之諭知：
  ㈠公訴意旨另以：被告自109年9月間起加入由「小噴噴」、「
    和氣生財」、「王競」、「派大生」等成年男子等人所組成
    之三人以上、以實施詐欺取財犯行為目的所組成、具有持續
    性及牟利性之有結構性詐欺集團組織，遂由該詐欺集團成員
    對告訴人行使詐術，致告訴人陷於錯誤而提供上開帳戶存摺
    、提款卡及密碼，再由被告於上開時、地，提領前揭款項後
    將交與詐欺集團成員。因認被告此部分亦涉犯組織犯罪防制
    條例第3條第1項後段之參與犯罪組織罪嫌等語。
  ㈡按加重詐欺罪係侵害個人財產法益之犯罪，其罪數計算，以
    被害人數、被害次數之多寡，決定其犯罪之罪數；核與參與
    犯罪組織罪之侵害社會法益，應以行為人所侵害之社會全體
    利益為準據，認定係成立一個犯罪行為，有所不同。是以倘
    若行為人於參與犯罪組織之繼續中，先後加重詐欺數人財物
    ，因行為人僅為一參與犯罪組織行為，侵害一社會法益，應
    僅就首次犯行論以參與犯罪組織罪及加重詐欺罪之想像競合
    犯，而其後之犯行，乃為其參與組織之繼續行為，為避免重
    複評價，當無從將一參與犯罪組織行為割裂再另論一參與犯
    罪組織罪，而與其後所犯加重詐欺罪從一重論處之餘地（最
    高法院107年度台上字第1066號刑事判決參照）。另如行為
    人於參與同一詐欺集團之多次加重詐欺行為，因部分犯行發
    覺在後或偵查階段之先後不同，肇致起訴後分由不同之法官
    審理，為裨益法院審理範圍明確、便於事實認定，即應以數
    案中「最先繫屬於法院之案件」為準，以「該案中」之「首
    次」加重詐欺犯行與參與犯罪組織罪論以想像競合。縱該首
    次犯行非屬事實上之首次，亦因參與犯罪組織之繼續行為，
    已為該案中之首次犯行所包攝，該參與犯罪組織行為之評價
    已獲滿足，自不再重複於他次詐欺犯行中再次論罪，俾免於
    過度評價及悖於一事不再理原則。至於「另案」起訴之他次
    加重詐欺犯行，縱屬事實上之首次犯行，仍需單獨論以加重
    詐欺罪，以彰顯刑法對不同被害人財產保護之完整性，避免
    評價不足，最高法院109年度台上字第3945號刑事判決意旨
    可資參照。
  ㈢經查，被告自109年9月間某日，起加入由「小噴噴」、「和
    氣生財」、「王競」及「派大星」等人所屬之詐欺集團犯罪
    組織，而該詐欺集團成員於109年9月16日8時30分許，致電
    黃新發，佯稱係電信公司人員、警察局張君義警官、檢察署
    陳永發檢察官等公務人員，佯稱：個資遭到盜用開設金融帳
    戶，金融帳戶涉嫌刑案犯罪工具，需將金融帳戶交付監管，
    以供調查金流云云，致黃新發陷於錯誤，而依該詐欺集團成
    員指示，將金融機構 之存摺、金融卡放在約定地點，再由
    被告取走並前往自動櫃員機共提領金額共計18萬元後，再將
    贓款及所詐得之金融帳戶交與負責收水之詐欺集團上游成員
　　乙節，業經臺灣新北地方檢察署檢察官以110年度偵緝字第2
    444號提起公訴，於110年9月17日繫屬本院，並經本院以110
    年度審訴字第1070號判決被告犯三人以上共同冒用公務員名
    義詐欺取財罪及參與犯罪組織罪（想像競合後以三人以上共
    同冒用公務員名義詐欺取財罪論斷），此有上開刑事判決書
    及臺灣高等法院被告前案紀錄表在卷可參。而本件經檢察官
    起訴，係於110年11月15日繫屬乙節，有臺灣新北地方檢察
    署110 年11月15日丁○○錫致110偵緝3149字第1100107831號
    函所蓋本院收文戳章1枚可資為憑，是本件並非被告「最先
    繫屬於法院之案件」，本案詐欺犯行即非被告之首次詐欺犯
    行，其被訴之參與犯罪組織罪部分，應為上開案件起訴及判
    決確定效力所及，揆諸前揭說明，本案此部分本應諭知免訴
    ，惟公訴意旨認此部分與前揭論罪科刑之部分有想像競合犯
    之裁判上一罪關係，爰不另為免訴之諭知。
據上論斷，應依刑事訴訟法第273條之1第1項、第299條第1項前
段，判決如主文。
本案經檢察官丙○○提起公訴，檢察官宋有容到庭執行職務。
中　　華　　民　　國　　111 　年　　1　　月　　17　　日
                  刑事第二十三庭  法  官  龔書安
上列正本證明與原本無異。
如不服本判決，應於判決送達後20日內敘明上訴理由，向本院提
出上訴狀 (應附繕本) ，上訴於臺灣高等法院。其未敘述上訴理
由者，應於上訴期間屆滿後20日內向本院補提理由書「切勿逕送
上級法院」。
                                  書記官  石秉弘
中　　華　　民　　國　　111 　年　　1 　　月　　19　　日
附錄本案論罪科刑法條全文：
中華民國刑法第339條之2
意圖為自己或第三人不法之所有，以不正方法由自動付款設備取
得他人之物者，處3年以下有期徒刑、拘役或30萬元以下罰金。
以前項方法得財產上不法之利益或使第三人得之者，亦同。
前二項之未遂犯罰之。

中華民國刑法第339條之4
犯第339 條詐欺罪而有下列情形之一者，處1年以上7年以下有期
徒刑，得併科1百萬元以下罰金：
一、冒用政府機關或公務員名義犯之。
二、三人以上共同犯之。
三、以廣播電視、電子通訊、網際網路或其他媒體等傳播工具，
    對公眾散布而犯之。
前項之未遂犯罰之。